【裁判字號】    97,上,59
【裁判日期】    970923
【裁判案由】    清償借款
【裁判全文】
臺灣高等法院臺中分院民事判決  97年度上字第59號
上  訴  人
即附帶被上訴人  丙○○
訴訟代理人      甲○○
訴訟代理人      張慶達律師
被上訴人
即附帶上訴人    乙○○○
訴訟代理人      莊崇意律師
上列當事人間請求清償借款事件，上訴人對於中華民國96年12月
17日臺灣臺中地方法院95年度訴字第3363號第一審判決提起上訴
，被上訴人並為附帶上訴，本院於民國97年9月9日言詞辯論終結
，判決如下：
    主  文
原判決關於命上訴人丙○○給付超過新台幣參拾伍萬貳仟元及自
民國九十五年十二月七日起至清償日止，按年息百分之二十計算
之利息部分及該部分假執行之宣告，並訴訟費用之裁判均廢棄。
上列開廢棄部分，被上訴人乙○○○在第一審之訴及假執行之聲
請均駁回。
丙○○其餘上訴及假執行之聲請均駁回。
乙○○○附帶上訴駁回。
第一審訴訟費用由丙○○負擔八分之一，餘由乙○○○負擔。第
二審訴訟費用關於丙○○上訴部分，由丙○○負擔四分之一，餘
由乙○○○負擔。第二審訴訟費用關於附帶上訴部分，由乙○○
○負擔。
    事實及理由
甲、本訴部分：
壹、兩造之聲明：
一、上訴人丙○○上訴部分
（一）上訴聲明：求為判決：
  １、原判決除免假執行部分外，關於命上訴人丙○○給付被上
      訴人乙○○○新台幣（下同）1,422,851元整及其法定利
      息部分與該部分假執行之宣告暨負擔該部分訴訟費用之裁
      判均廢棄。
  ２、上開廢棄部分，被上訴人乙○○○在第一審之訴及假執行
      之聲請均駁回。
  ３、第一審廢棄部分及第二審訴訟費用由被上訴人乙○○○負
      擔。
（二）答辯聲明：
  １、上訴駁回。
  ２、第二審訴訟費用由上訴人丙○○負擔。
二、乙○○○附帶上訴部分：
（一）附帶上訴之上訴聲明：求為判決：
  １、原判決關於附帶上訴人乙○○○敗訴部分廢棄。
  ２、上開廢棄部分，附帶被上訴人丙○○應再給付附帶上訴人
      乙○○○0000000元及自95年12月2日起至清償日止，按年
      息20％計算之利息。
（二）訴訟費用由附帶被上訴人丙○○負擔。
二、附帶上訴之答辯聲明：
  １、附帶上訴駁回。
  ２、附帶上訴訴訟費用由附帶上訴人乙○○○負擔。
貳、兩造爭執要旨：
一、被上訴人主張：
（一）上訴人借款經過如下：
    1.上訴人自民國（下同）85年5月20日起向被上訴人借款，
      約定利息按民間利一角即年息百分之三十六計算。先由被
      上訴人匯款新臺幣（下同）206,000元交付。嗣於85年5月
      31 日上訴人再親自前來被上訴人住所向被上訴人收取現
      金借款40萬元。其中206,000元部分約定85年6月20日償還
      ，40萬元部分約定85年8月31日償還，因而上訴人加算利
      息後簽立面額各206,000元及40萬元之支票交付給被上訴
      人。
    2.上訴人又於85年6月6日向被上訴人借款40萬元，預定85年
      11月6日償還，加算5個月利息6萬元，開立支票46萬元，
      並出立借據載明借款100萬元及擔保本票40萬元及60萬元
      交付被上訴人（此期間實際借貸本金已1,006,000元，但
      因已有包含利息之支票及擔保本票，因而借據僅寫100萬
      元），後來因上訴人無力按期清償，要求不要提示支票，
      被上訴人基於情誼未予提示。迄至85年11月5日，被上訴
      人又依上訴人要求再匯款20萬元借與上訴人，約定85年11
      月30日清償，此期間借款本金已達1,206,000元。
    3.上訴人於85年11月20日自梨山下山至被上訴人住處會算協
      議。因上訴人有意續借，但被上訴人在當時從未收取上訴
      人任何利息，然而除了85年11月5日之匯款應至85年11月
      30日屆期之外，其餘均已屆期，因而雙方先行會算至85年
      11月30日之全部本息合計1,402,000元。
    4.承上，上訴人於85年11月30日清償本息僅須給付1,402,00
      0元，然而上訴人希望能夠續借，但被上訴人迄未收取任
      何本息，被上訴人因而要求利息先付。上訴人亦同意，但
      無法提供現金，乃以開立支票並以簡易交付方式轉為本金
      。並將算至85年11月30日之本息彙整開立發票日86年7月
      31日、86年10月30日面額各50萬元、86年2月28日面額40
      萬元支票交付被上訴人，核算利息共321,000元。依當時
      雙方協議應先給付，但30萬元部分，上訴人要求86年3月
      31日給付，而依簡易交付轉為本金，因此加算4個月利息
      36,000元，並開立86年3月31日支票面額30萬元及加計總
      額尾數2,000元，及利息尾數21,000元及前述36,000元，
      另開59,000元支票一紙，被上訴人並於85年11月20日送請
      代收。
    5.惟上訴人於85年11月20日開立5張支票中僅59,000元部分
      兌現，預期86年2月28日兌現之50萬元部分又無法兌現，
      乃又於86年3月3日下山與被上訴人協商換票展延至86年6
      月28日為償還期。本日同時交付48,000元現金，由被上訴
      人收受做為展延4個月之利息。由於上訴人一再失信，上
      訴人乃依被上訴人要求另立借據一紙交付被上訴人，並確
      認本金總額為170萬元，此份借據除作為借貸憑證外，並
      有會算後之協議及契約性質，上訴人依借貸關係及契約履
      行義務，均有依借據履行給付之義務。
    6.上訴人自86年3月3日會算協議出立借據之後迄至87年9月2
      日止，從未給付被上訴人任何金錢，但前述交付被上訴人
      之支票，除59,000元部分外，均屆期不獲兌現，迄至87年
      9月3日上訴人下山與被上訴人協議會算自原已屆期日起至
      87年8月31日之利息核計共66萬元，當面交付被上訴人發
      票日均為87年9月1日之本票面額各30萬元2張、66,000元1
      張作為給付利息之擔保本票，並結清附表原訂86年3月31
      日屆期之30萬元。此期間本金餘額140萬元，利息即前述
      擔保本票所載66萬元。
    7.上訴人87年11月20日交付發票日87年12月31日之客票面額
      15萬元予被上訴人，欲取回面額50萬元之支票，因而雙方
      會算自87年9月1日起至87年12月31日止4個月利息6萬元，
      而此15萬元兩造同意先自本金扣除，即（500,000－150,0
      00＋60,000=410,000），上訴人另行開立面額41萬元之本
      票給被上訴人，因而本金再扣15萬元尚餘125萬元。而利
      息部分，則除前項所載66萬元及本項所載6萬元之外，尚
      有50萬元部分自87年9月1日起算迄今，40萬元部分自87年
      9月1日起算迄今，35萬元自88年1月1日迄今之利息。尚未
      核算部分，被上訴人同意依年息百分之二十計算利息。經
      核算迄至95年12月1日止，上訴人尚欠利息為2,139,166元
      。因上訴人自88年2月21日至92年2月7日共給付被上訴人
      55萬元部分，被上訴人主張依先屆期之利息先扣抵之原則
      ，扣抵第6項所載之66萬元部分，因而該部分尚餘11萬元
      ，不能扣抵本金或其他部分利息。而上訴人近期曾為清償
      提存，充其量應亦僅能從利息部分先扣抵，因而迄至95年
      12月1日之利息尚餘1,586,166元即（2,139,166－553,000
      =1,586,166）。而迄至95年12月1日，上訴人尚欠本息總
      計為2,836,166元（本金1,250,000+迄今利息2,139,166－
      553,000=2,836,166），被上訴人自得依借貸關係及契約
      履行請求權，請求上訴人如數給付。其中本金125萬元部
      分，並得自95年12月2日起算至清償日止按年息百分之二
      十計算之利息。
（二）關於本院94年度訴字第556號民事判決，參照最高法院73
      年台上字第3292號判例謂：「民事訴訟法第400條第1項規
      定確定判決之既判力，惟於判決主文所判斷之訴訟標的始
      可發生，若訴訟標的以外之事項，縱令與為訴訟標的之法
      律關係有影響，因而於判決理由中對之有所判斷，除同條
      第2項所定情形外，尚不能因該判決已經確定而認定此項
      判斷有既判力。」雖然實務上有爭點效的適用，對造也提
      出最高法院73年度台上字第4062號判決及93年度台上字第
      1295號判決為參考，但對造所提兩份判決並未形成判例。
      且依該二份判決之要旨，可知要具備爭點效，仍須對此重
      要爭點所為判斷無顯然違背法令之情形，或當事人所提出
      之訴訟資料並無足以推翻原判斷之情形，否則在該案被上
      訴人全部勝訴判決，無法對該案上訴，所為不利被上訴人
      之爭點認定形同突襲性判決，亦影響憲法保障被上訴人之
      訴訟權。而該案確有部分認定固然足為參考，但亦有部分
      認定顯然違背法令，不能認定具有爭點效。玆說明如後：
    1.借款貸與人之認定：被上訴人主張具有爭點效之適用。因
      依該判決書第8頁記載丙○○設定抵押權予被上訴人，而
      乙○○○與莊欽安為夫妻同財共居，丙○○亦不否認系爭
      借款用來做為家庭小孩教育費用，則系爭借款究由夫或妻
      出面洽談或由夫或妻之名義為借款當事人，應均無礙兩造
      間系爭借款關係之存在，所為認定並無違背法令之處，亦
      符實情。
    2.金錢借貸之數額部分：被上訴人主張該判決之認定有違背
      法令之處，應無爭點效問題。因：
    (1)該判決第4頁列為不爭執事項部分至少即有1,006,000元，
      該判決第9頁卻仍僅認定借款本金100萬元，判決理由即有
      矛盾。
    (2)被上訴人於95年4月12日答辯補充狀並檢附本院93年訴字
      第1147號判決及上訴人在該案93年11月4日之訊問筆錄，
      說明上訴人亦自認是經兩造結算後始由上訴人於86年3月3
      日簽立借據予被上訴人，載明上訴人向被上訴人借用170
      萬元，其中部分款項是因結算後應給付被上訴人已屆期之
      本息，依簡易交付方式轉為本金共170萬元，才開立借據
      給被上訴人。然而該判決並未審酌被上訴人所提出上訴人
      於93年11月4日之自認內容，應亦有違背法令之虞。
    3.有關兩造有約定利息及利率約定為年息36%部分：
      因兩造有約定利息該案列為不爭執事項，且該判決依兩造
      借貸往例，以及上訴人自認86年2月28日面額40萬元部分
      以86年6月30日為發票日之同面額換回，並加算4個月利息
      48,000元，以及上訴人委託張慶達律師之代函為憑，認定
      約定利率為年息36%，並無違背法令之處。
    4.該判決有關對造已償還之數額及計算本利之餘額部分，被
      上訴人認為有違背法令之處，應無爭點效之適用。因：民
      法第323條規定：「清償人所提出之給付，應先充費用，
      次充利息，次充原本。」而該判決既認定兩造約定利率為
      年息36%，則在上訴人提起訴訟前已給付部分，自應先抵
      充利息。而且上訴人自88年6月7日起至92年2月7日，雖陸
      續給付合計1,107,000元，但即以上訴人不爭部分自借款
      日起算至其最後一筆（即92年2月7日）尚無爭議時，依約
      定利率36%計算即應有2,384,400元。計算方式：
       A、85.5.20～92.2.7（即80月）：206000×0.36÷12×
          80=494,400
       B、85.5.31～92.2.7（即80月）：400000×0.36÷12×
          80=960,000
       C、85.6.6～92.2.7（即80月）：200000×0.36÷12×
          80=450,000
       D、85.11.5～92.2.7（即75月）：200000×0.36÷12×
          75=450,000
      A+B+C+D=494,400+960,000+480,000+450,000=2,384,400
      ，則上訴人所付1,107,000元，亦尚不足抵充利息。該判
      決以上訴人45萬元部分做為清償本金，即有違背民法第32
      3條之規定。且既認定兩造有約定利率年息36%，竟遺漏借
      款日起至87年12月31日之利息計算。且被上訴人雖同意改
      依年息20%計算利息，乃係自上訴人提起訴訟時起開始，
      上訴人已給付之利息自無請求返還之權，因而上訴人已給
      付1,107,000元，應係以年息20%計算方才合理。因而加算
      借款日起至87年12月31日止之利息，上訴人給付之部分尚
      不足抵充利息，自無抵充原本之理。故無論以本金170萬
      元計算或1,006,000元計算，對造尚欠被上訴人本息都不
      只553,000元，可見該判決此部分認定並不正確。
（三）本件訴訟如無爭點效之適用，則：
    1.夫妻一體，同財共居，上訴人夫妻自被上訴人夫妻借貸款
      項用於其家庭子女教育費用之需，由上訴人提供土地設定
      抵押於被上訴人，並出立借據支票予被上訴人，雖然由被
      上訴人之夫出面洽談或催討，但都基於夫妻日常生活之管
      理行為，以原告為抵押權人及貸與人名義人，上訴人數年
      來亦均未爭執，則貸與人為被上訴人乙○○○應屬正確。
    2.依上訴人不爭執部分有1,006,000元，並非僅100萬元，已
      如前述。而依被上訴人起訴狀及附表所計算之內容，兩造
      有爭議的部分僅85年6月6日上訴人向被上訴人借貸400,00
      0元或200,000元？上訴人雖主張當日僅借20萬元，然而開
      立支票給被上訴人85年11月6日之支票卻記載46萬元，支
      票雖為無因證券，但既然上訴人作為清償本息之工具，上
      訴人不爭執確因借款而開立支票交付被上訴人，則非不可
      依支票面額以本息計算判斷其金額。兩造約定利率為年息
      36%，被告約定借5個月預定85年11月6日清償，則零頭6萬
      元即為5個月利息（400,000×0.36÷12×5＝60,000）。
      如上訴人85年6月6日僅借20萬元，怎可能出立46萬元之支
      票？因此，上訴人實際從被上訴人處拿取本金應有1,206,
      000元。然而如附表所示上訴人屢次都藉其無法償還本息
      而會算依簡易交付方式結算本息，再依新債務開立本票，
      並於86年3月3日正式開立借據載明借款170萬元。雙方結
      算本有契約行為之性質，上訴人自應依契約履行。且清償
      期屆滿結算本息，改依新債務確定債務金額，此與利息滾
      入原本之複利行為並不相同，應無不法，因而被上訴人在
      前案以本金170萬元主張權利亦應受允許。由於時日較久
      ，被上訴人又基於情誼未在票據時效內以票據行使權利，
      但依票據內容及如起訴狀附表所載之會算過程，上訴人尚
      欠被上訴人如起訴狀所載之本息應無疑義。
    3.被上訴人主張兩造約定利率確為年息36%，因依上訴人主
      張之往例，及其自認86年2月28日40萬元支票無法兌現才
      以86年6月28日同面額支票換回，而給付48,000元就是為
      給付此筆40萬元之4個月利息，計算年息確為36%，且對造
      委託張慶達律師代函亦為如此記述，可見約定利率為年息
      36%。
二、被上訴人於本院補充陳述謂以：
（一）上訴人於台灣台中地方法院94年度訴字第556號確認抵押
      權不存在等事件審理中，自認借貸金額為1,006,000元，
      該判決對於6000元部分何以不計入借款內，又對何以上訴
      人係先清償本金45萬元及自借款開始至87年12月31日前之
      利息未予計算，均未敘明理由；原審判決因而不受拘束並
      另行認定，此非割裂爭點效之適用。
（二）上訴人曾給付1,107,000元部分，均係在90年前，既已先
      抵充利息，即無罹於五年時效之問題。且依支票開立時間
      ，亦見均有約定清償期，並非不定期限。又被上訴人因上
      訴人未依期清償而須轉向銀行貸款，利率並有高達年息百
      分之十六，故兩造以民間利約定應符常情。
（三）兩造約定利率為年息36％，已為原審判決及台灣台中地方
      法院94年度訴字第556號判決所認定，則已給付部分自應
      仍依年息36％計算，尚未給付部分，因上訴人之抗辯始改
      依年息20％計算為是。
三、上訴人抗辯：
（一）被上訴人提起本件訴訟違反「爭點效理論」，應予駁回：
      按「確定判決之既判力，固以訴訟標的經表現於主文判斷
      之事項為限，判決理由並無既判力。但法院於判決理由中
      ，就訴訟標的以外當事人主張之重要爭點，本於當事人辯
      論之結果，已為判斷時，其對此重要爭點所為之判斷，除
      有顯然違背法令之情形，或當事人已提出新訴訟資料，足
      以推翻原判斷之情形外，應解為在同一當事人就該重要爭
      點所提起之訴訟中，法院及當事人就該已經法院判斷之重
      要爭點法律關係，皆不得任作相反之判斷或主張，始符民
      事訴訟上之誠信原則。」（最高法院73年度台上字第4062
      號判決參照）。本件上訴人所欠被上訴人抵押借款本金、
      利息若干之重要爭點及上訴人尚須清償被上訴人55萬元及
      利息3,000元，業由本院94年度訴字第556號判決實體審認
      ，自有拘束力，雖上述判決未將判決理由表現在主文上，
      惟稽諸上述實務通說，被上訴人不能事後再行主張，以符
      訴訟程序誠信原則，可堪認定。
（二）上訴人遵照本院94年度訴字第556號判決，已於95年10月
      23日向本院提存所以95年度存字第6672號辦理清償提存55
      3,000元，如被上訴人對提存所之處分不服，應於法定期
      間十日內提出異議，然被上訴人就上述提存所之處分並未
      於法定期間十日內提出異議，基此，兩造間抵押之債之關
      係消滅。是以，本件被上訴人重新起訴請求清償，顯無理
      由，應予駁回。
（三）退萬步言，如被上訴人提起本件訴訟並不受本院94年度訴
      字第556號判決爭點理由之拘束，被上訴人可重新翻計舊
      帳，則上訴人認其主張均非事實；且係單方面之計算，計
      算之基準毫無依據，上訴人否認被上訴人提出之計算式，
      蓋：
    1.上訴人並未向被上訴人借款：緣上訴人於85年間係向被上
      訴人之配偶莊欽安陸續借得100萬元，並提供所有坐落台
      中市南區○○○○段216之45、216之73地號土地及其上建
      物共同擔保。惟莊欽安取得抵押權設定相關文件後，竟以
      被上訴人為抵押權人，於85年6月27日設定最高限額200萬
      元之抵押權登記。是以，系爭100萬元之借貸關係存於上
      訴人與莊欽安之間，為雙方所肯認，而後來上訴人清償借
      款，亦將金錢匯入莊欽安帳戶。從而，被上訴人訴請上訴
      人給付借款，洵屬當事人不適格，欠缺權利保護要件，應
      予駁回。
    2.如上述之借貸關係存在兩造之間，系爭借款本金為100萬
      元，並非被上訴人所主張之1,402,000元或170萬元：
    (1)上訴人實係向莊欽安借得100萬元，並未向被上訴人借款
      170 萬元。被上訴人雖提出170萬元借據，但上訴人實未
      收到170萬元，故被上訴人自應就交付170萬元借款之事實
      負舉證責任，否則難認真實。
    (2)參81年5月28日上訴人向乙○○○借款所立之借據表明「
      茲收到新台幣100萬元整」；84年1月20日上訴人向乙○○
      ○借款所立之借據亦表明「……確實收到無誤，特立此據
      為證」，上開借據均載明「收到」，表示被告有收到借款
      。反觀本件170萬元借據，並無任何隻字片語提到上訴人
      有收到170萬之借款。是以，被上訴人提出170萬元之借據
      ，主張其已交付該170萬借款予上訴人，顯屬無據。
    (3)再者，系爭借款本金為100萬元，為本院94年度訴字第556
      號判決及台灣高等法院台中分院94年度上易字第107號判
      決所確認，分別為上訴人所提呈附表債務編號A1：85年5
      月20日借款20萬元；B1：85年5月31日借款40萬元；C1：
      85年6月6日借款20萬元；D1：85年11月5日借款20萬元。
      是以，上訴人否認被上訴人所呈附表編號3陳稱於85年6月
      6日向伊借得40萬元。
    (4)被上訴人前主張「…這170萬元並沒有包括利息…」。然
      又於其自製之附表中說明編號11為利息款30萬元，而被上
      訴人前提出用以佐證170萬元本金之票號0000000、發票日
      86年3月31日、面額30萬元支票，亦稱係支付利息云云，
      顯見被上訴人前後陳述不一，其稱系爭借款本金為170萬
      元之說法不實。因之，被上訴人屢以上訴人先前交付之票
      據做為證明本  件借款本金交付證明，尚無足採。
    (5)被上訴人將利息滾入本金再生利息：按「債權人除依前條
      限定之利息外，不得以折扣或其他方法巧取利益。」「利
      息不得滾入原本再生利息。」民法第206條及第207條前段
      定有明文。查被上訴人所呈附表編號5、編號6、編號11、
      編號17均係將利息滾入原本再生利息，承上法文，顯係違
      法。且上訴人亦不同意上述之計算法。是以，被上訴人自
      稱：「…但30萬元部分上訴人要求86年3月31日給付，而
      依簡易交付轉為本金。因此加計4個月之利息36,000元…
      」云云，並非事實。
    (6)上訴人否認曾與被上訴人會算：被上訴人自稱「上訴人於
      85年11月20日自梨山下山至被上訴人居處會算…，又於86
      年3月3日下山與被上訴人協商…會算…，雙方87年9月3日
      結算…」，或「丙○○之要求自85.12.1起雙方合意以新
      債務重新起算」云云，以上係被上訴人為合理化自算借款
      本息所杜撰之情節，全部不實。
    (7)莊欽安於借款前均先要求上訴人出具本票、支票及設定抵
      押權，俾先確保其將來要貸出之金錢，若錢已貸出，上訴
      人未簽本、支票交其收執，豈非處於無保障之境，可從上
      訴人分別於85年5月31日、85年6月6日已簽發面額分別為
      40萬元、60萬元，合計100元之本票，直至85年11月5日才
      電匯20萬元，湊足借款100萬元可知。且實務上貸與人於
      完成抵押權之設定或成立保證契約後始交付借貸金錢者比
      比皆是，上訴人尚未借到100萬元前，即於85年6月6日由
      莊欽安辦理抵押權設定及簽發本票交莊欽安收執，上訴人
      向莊欽安借100萬元所簽立之上開2紙本票，到期日分別為
      85年8月31日及85年11月6日，因上訴人未清償，莊欽安同
      意延期清償，並計算100萬元年息為59,000元，且同意要
      再借給被告70萬元，但上訴人需簽證明100萬元之支票，
      上訴人於是於85年11月20日簽發發票日86年2月28日、86
      年3月31日、86年7月31日、86年10月30日，面額分別為40
      萬元、30萬元、50萬元、50萬元，及發票日86年12月31日
      ，面額59,000元等5紙支票予莊欽安，其中2張50萬元之支
      票係證明借款100萬元，另2紙30萬元及40萬元之支票，即
      預立之支票。
    3.兩造並未約定利率按年息百分之三十六計算：
    (1)系爭抵押權設定契約書雖記載利息、遲延利息依照各個債
      務契約所訂之利率計算，惟本件兩造並未另訂各個債務契
      約，致生糾紛。
    (2)參81年5月間上訴人向被上訴人乙○○○借款，亦曾有未
      約定利息、遲延利息之情形。
    (3)92年2月18日張慶達律師函並未指稱本件系爭借款約定利
      率為年息36%。
    (4)每次借款利率約定並非一致。
    (5)「應付利息之債務，其利率未經約定，亦無法律可據者，
      週年利率為百分之五。」（參民法第203條）理由：
      被上訴人前訴訟曾指36%之利率係兩造「心照不宣」之
        結果，惟所謂「心照不宣」不能解釋為兩造有意思合致
        。蓋按「沈默」係單純的不作為，與「默示」為一種積
        極為代表間接的意思表示並不同，沈默除因當事人約定
        可將其解釋為意思表示或因法律規定將沈默特別視為一
        定內容之表示外，單純沈默並不發生法律效果。故無論
        之前第一次、第二次借款時是否有約定利率，每次借款
        的條件均應分別視之，是以，被上訴人既未表示借款利
        率為每月一萬元計息三百元（即月息百分之三），兩造
        間當無約定利率。
      被上訴人主張兩造約定利率若干，應由被上訴人負舉證
        責任，若未能舉證，自屬未約定利率，以年息5%計算。
      律師函內容雖表明「自82年起即……上開借款迄84年、
        85年間已清償本金利息完竣，嗣於85年間……」，但並
        未表明系爭85年間之借款有約定每萬元以300元計算利
        息之情。
      本件借款為新成立之借貸契約，尚未能以之前曾以若干
        利息計算，率謂本件亦約定利息36%。蓋依常情，重利
        足以拖垮債務人之經濟狀況，借款人何以願意每件借款
        均以此重利計息？
      如依被上訴人所言，上訴人陸續向其夫妻借款，如有約
        定年息36%利息，則上訴人何以未見繳年息36%之利息，
        而被上訴人夫妻願意續借本金至170萬元之理？尤其，
        若兩造就系爭借款有約定年息36%之高利，何以莊欽安
        屢次寄發予上訴人催付還款之存證信函隻字未提付息乙
        事，實與借款獲利之常情相悖。
      上訴人於本院94年度訴字第556號訴訟中所附清償借款
        明細表編號1.金額59,000元，兩造雖均承係支付借款之
        利息，則被上訴人未舉證說明係支付何筆借款之利息？
        59,000元利息何來？而今於本件訴訟中，自製附表編號
        12所述59,000元利息，亦係胡亂拼湊而成；且該判決為
        何未以上訴人所支付59,000元利息判斷本件借款利率若
        干？僅片斷摭拾編號2.金額48,000元及被上訴人單方面
        所拼湊之支票、本票金額倒推系爭借款利率為年息36%
        ，顯非正確；況系爭借款自85年6月6日即開始借，何以
        被上訴人捨棄計算85年6月6日到86年2月28日間之利息
        ，只計算86年2月28日至86年6月30日換票之利息，實違
        常情。且如換票利息，被上訴人以年息36%之重利計算
        ，亦非能推斷本件系爭借款實際利率為年息36% 。
    4.上訴人否認被上訴人所面額30萬元、30萬元及66,000元之
      本票是為給付利息：
    (1)87年9月間經莊欽安估計，告知上訴人尚欠60餘萬元（含
      利息），是莊某要求上訴人再出具如被上訴人所提原證14
      、15、16之本票交給莊欽安擔保，莊欽安稱全部清償借款
      時，再全部返還之前上訴人簽交給他之本、支票。然莊欽
      安於上訴人完全清償後，尚藉口若干利息未付，拒還本、
      支票，竟臨訟持交被上訴人乙○○○，做為乙○○○債權
      之證明，顯違誠信。
    (2)況果到期均為87年9月1日三紙本票合計666,000元係屬利
      息，何以被上訴人乙○○○竟將之充作系爭借款本金之證
      明，並持向本院聲請准予拍賣抵押物之裁定；嗣經高等法
      院台中分院廢棄。徵此，顯見上述本票並非給付利息之用
      。
    (3)否認原證十三會算文件之真正。
    (4)被上訴人所呈附表編號11及編號17，30萬元之支票，竟有
      兩種不同說法，亦即先稱於85年11月20日計算時，為充付
      利息之用；嗣又改稱87年9月3日會算時變成本金之一部計
      算利息，是以，被上訴人666,000元之計算基礎與本票均
      有疑義。
    5.綜上，迄93年11月7日擔保債權確定日期止，上訴人尚有
      本金36,064元及利息3,152元，合計39,216元未清償，又
      自93年11月7日至上訴人95年10月23日提存止，計1年11個
      月又15天，以法定利率5%計算，則本金36,064元之利息為
      1,803元+ll×150元/月+15×5元/日=3,528元。是以至95
      年10月23日止，上訴人尚欠被上訴人本息42,744元（即
      39,216元+3,528元）。
四、上訴人於本院補充陳述謂略以：
（一）原判決先肯認爭點效理論，認「系爭借款之貸與人、金錢
      借貸之數額、利息及利率約定、及被告已經償還之數額等
      爭點，皆屬本院94年度訴字第556號民事判決之重要爭點
      ；惟於判決理由內，就系爭借款之貸與人究係何人部分認
      適用爭點效，而對於金錢借款之數額及利息之計算，則認
      不受爭點效之拘束，自行與原審前訴判決為相反之判斷，
      割裂適用爭點效，無異間接否認爭點效理論自相矛盾，違
      背法令甚明。
（二）按「利息、紅利、租金、贍養費、退職金及其他一年或不
      及一年之定期給付債權，其各期給付請求權，因五年間不
      行使而消滅。」民法第126條定有明文。準此，姑暫不論
      兩造並未約定利率（依法應為5％），如以20％計付年息
      ，承前法文，利息請求權僅5年，則本金55萬元，從88年1
      月1日計至93年12月31日止，合計計息五年，依法並無不
      合；原審判決附表一前三次借款之利息計付，均超過十年
      ；第四次借款之利息計付亦近10年，置利息請求權5年之
      時效予不顧，原判決違背法令至明。況100萬元之本金，
      原審將之累計高達2,076,851元利息，助長被上訴人高利
      貸之氣焰，孰人能忍？
參、兩造不爭執事項：
（一）上訴人丙○○於93年12月30日以被上訴人乙○○○及其夫
      莊欽安為上訴人，提起確認抵押權不存在之訴（台灣台中
      地方法院94年度訴字第556號），其訴之聲明為：(1)確認
      莊欽安對丙○○之借款債權超過39,216元部分，其債權不
      存在。(2)乙○○○不得依本院93年度拍字第77 2號拍賣抵
      押物裁定對丙○○強制執行。(3)確認乙○○○就坐落台中
      市南區○○○○段216-45地號、216-73地號之土地暨其上
      建號1198號建物即門牌號碼台中市○區○○路2段64巷25
      弄8號之二層樓房屋於85年6月台中市中山地政事務所普字
      第218150號收件，85年6月27日登記最高限額200萬元之抵
      押權所擔保之債權超過39,216元部分，其債權不存在。而
      該判決於理由中認定：「丙○○主張其是向莊欽安借款並
      非向乙○○○借款，洵無足取」、「兩造間之系爭借款依
      舊例即年息百分之36」、「兩造間系爭借款本金為100萬
      元，而原告（指丙○○）已清償本金45萬元，則尚餘本金
      55萬元；另原告已給付被告（即乙○○○）1,107,000元
      ，扣除清償本金部分，即原告已支付被告利息已達657,00
      0元，查前開45萬元本金係於87年12月31日始兌現清償完
      竣，故餘款55萬元之利息應自88年1月1日起算，按約定利
      率，超過週年百分之二十者，債權人對於超過部分之利息
      ，無請求權。且被告亦同意依年息20%計付，則計算至93
      年12月31日止，利息為66萬元，上開原告已給付之657,00
      0元，再依民法第323條規定，優先抵充利息後，則尚有本
      金55萬元及利息3000元未清償。」並以丙○○尚未清償之
      借款額度尚超過39,216元，系爭抵押權所擔保之債權即屬
      尚未清償完畢而尚未消滅，該抵押權自仍存在，因而駁回
      丙○○之訴。丙○○對該判決提起上訴，嗣於臺灣高等法
      院臺中分院審理時撤回上訴而確定。
（二）台灣台中地方法院94年訴字第556號判決將「兩造間系爭
      借款有約定利息」列為不爭執事項。
（三）丙○○自乙○○○處分別受領借款為85年5月20日206,000
      元、85年5月31日400,000元、85年6月6日200,000元、85
      年11月5日200,000元、合計1,006,000元。
（四）依丙○○提出之「答辯意旨及反訴狀」附表一還款明細表
      所示，丙○○交付乙○○○款項共1,107,000元（即編號1
      ～13，各交付款項時間詳如附表一所示）。
（五）丙○○於95年10月23日，依台灣台中地方法94年度訴字第
      556號民事判決，以乙○○○為受取人自該院提存所提存
      553,000元（即95年度存字第6672號）。
（六）上訴人對被上訴人起訴狀之證一至十二、十四至十七之證
      物形式真正不爭執（不包括上開證物有以手寫註記的部分
      ）。
（七）被上訴人對上訴人96年1月10日答辯意旨及反訴狀之被證
      五單據二張、被證八存證信函三份形式真正不爭執。
二、兩造爭執之事項：
（一）台灣台中地方法院94年度訴字第556號民事判決就系爭借
      款之貸與人、金錢借貸之數額、利息及利率約定、及上訴
      人已經償還之數額等爭點所為之判斷，於本件訴訟，是否
      有「爭點效」之適用？
（二）如無「爭點效」之適用，則本件應判斷之爭點為：
    1.系爭借款之貸與人是否為被上訴人乙○○○？
    2.兩造之金錢借貸本金數額為何？
    3.兩造間就系爭借款所約定之利率為何？
肆、得心證之理由：
一、台灣台中地方法院94年度訴字第556號民事判決就系爭借款
    之貸與人、金錢借貸之數額、利息及利率約定、及上訴人已
    經償還之數額等爭點所為之判斷，於本件訴訟，是否有「爭
    點效」之適用？
（一）按民事訴訟法第400條第1項所定之一事不再理原則，乃指
      同一事件已有確定之終局判決者而言。所謂同一事件，必
      須同一當事人就同一法律關係而為同一之請求，始為相當
      ，倘此三者有一不同，即不得謂為同一事件，自不受確定
      判決之拘束。惟按「確定判決之既判力，固以訴訟標的經
      表現於主文判斷之事項為限，判決理由並無既判力。但法
      院於判決理由中，就訴訟標的以外當事人主張之重要爭點
      ，本於當事人辯論之結果，已為判斷時，其對此重要爭點
      所為之判斷，除有顯然違背法令之情形，或當事人已提出
      新訴訟資料，足以推翻原判斷之情形外，應解為在同一當
      事人就該重要爭點所提起之訴訟中，法院及當事人就該已
      經法院判斷之重要爭點法律關係，皆不得任作相反之判斷
      或主張，始符民事訴訟上之誠信原則。」最高法院73年度
      台上字第4062號、88年度台上字第557號、88年度台上字
      第2230、92年度台上字第315號判決參照；此為爭點效之
      適用。
（二）本件上訴人對被上訴人向台灣台中地方法院提起94年度訴
      字第556號確認抵押權不存在之訴，與被上訴人向上訴人
      提起本件清償借款之訴，二者之訴訟標的及訴之聲明，均
      不相同，即非同一事件，故被上訴人提起本件訴訟，自無
      違反一事不再理之原則，上訴人指稱被上訴人提起本件訴
      訟，違反一事不再理之原則，起訴不合法云云，並非可採
      。
（三）查，系爭借款之貸與人、金錢借貸之數額、利息、利率約
      定及上訴人已經償還之數額等爭點，皆屬台灣台中地方法
      院94年度訴字第556號民事判決（以下簡稱前訴判決）之
      重要爭點（前訴判決理由四參照），且該判決對此等爭點
      均已審理判斷，揆諸前述說明，前訴判決對該等爭點之判
      斷，除有顯然違背法令，或本件訴訟之兩造已提出新訴訟
      資料足以推翻原判斷外，應有拘束法院及當事人之效力。
      亦即，法院及當事人對前訴判決就該等爭點所為之判斷，
      不得再任作相反之判斷或主張。又判決不備理由或理由矛
      盾者，依民事訴訟法第496條第6款規定，其判決當然違背
      法令。茲就上開各項爭點，於爭點效之適用上，分別說明
      如下：
    1.系爭借款之貸與人部分：前訴判決以「兩造於81年、84年
      間即有借貸往來，分別由原告（指丙○○）向被告乙○○
      ○借款100萬元及130萬元，原告為擔保該等債務之履行，
      均以系爭不動產設定抵押權，嗣因清償而塗銷。系爭不動
      產再於85年6月6日設定最高限額200萬元之抵押權，並於
      85年6月27日完成登記，而抵押權人為被告乙○○○。衡
      以兩造間前已有上開抵押借貸關係，被告並非初次為抵押
      借款人，其對抵押權設定之權利義務關係，尚難推卸為不
      知。又抵押權設定契約書內，被告阮莊素文為權利人，原
      告為義務人，原告必在其上蓋章後，始能送件辦理抵押權
      設定登記，如原告並無欲向被告乙○○○借款，被告乙○
      ○○要非抵押權人，原告即應要求以被告莊欽安為抵押權
      人，何以仍在契約書上蓋章，並允許送件為系爭抵押權設
      定之登記，且自85年間起任令系爭抵押權存續迄今，此顯
      與常情有違；又被告主張系爭借貸係由原告向被告夫妻所
      借，因原告夫妻不為清償，始由被告莊欽安以存證信函向
      原告夫妻催告等情，按夫妻同財共居，被告主張系爭借款
      為兩造間夫妻之借貸，原告亦不否認系爭借款其用來作為
      家庭小孩之教育費用等情，則系爭借貸究由夫或妻出面洽
      談，或由夫或妻之名義為借貸當事人，應均無礙兩造間系
      爭借款關係之存在。」為由，認為系爭借款之貸與人應為
      被上訴人，其認事用法並無違背法令之處，上訴人於本件
      訴訟亦未提出任何新訴訟資料足以推翻前訴判決之判斷，
      故本院及兩造自應受其判斷之拘束。從而，被上訴人為系
      爭借款之貸與人，誠無疑義。
    2.金錢借貸之數額部分：前訴判決以「被告（指乙○○○）
      固提出原告（指丙○○）於86年3月3日簽立之借據，但其
      上記載：「茲向莊……（按內容有疏漏）退票理由單，以
      及85年5月31日、85年6月6日、及86年3月3日簽發面額分
      別為40萬元、60萬元、及70萬元之本票為証，惟上開証據
      資料皆屬文書性質，原告既否認被告有交付170萬元金錢
      之事實，被告自應就有交付該款項之事實負舉証責任。雖
      被告以於85年5月20日電匯20萬6000元、85年5月31日
      交付現金40萬元、85年6月6日交付現金20萬元、85年
      6月6日交付現金40萬元、85年8月31日交付現金30萬元
      、85年11月5日電匯20萬元予原告，而原告僅自承其有
      收受上開部分之電匯2筆共40萬6000元、及於85年5月
      31日、6月6日分別收到現金30萬元、20萬元，即其總共收
      到100萬元等語，惟否認於85年6月6日有同時收受現金40
      萬元，及85年8月31日收受現金30萬元等情，被告雖以由
      其三信之活期存款帳戶於85年6月6月確實有領出40萬元、
      及於85年8月31日領出30萬元，而原告既自承於85年6月6
      月有收受20萬元，如其未同時收受40萬元，何以會簽發上
      開發票日為85年6月6日、票額60萬元之本票予被告等語，
      並提出台中市第三信用合作社0000000000號活期儲蓄存款
      簿影本為証。查依該活期儲蓄存款簿明細表之記載，被告
      確於85年6月6月、及85年8月31日分別支領40萬元、及30
      萬元之事實，惟此支領之事實，僅能証明被告有於該日領
      出上開金額之現金，並未能証明有將該款項交付予原告之
      事實，至於原告於85年6月6日簽發上開60萬元本票予被告
      ，按諸前開會議決議要旨，該本票仍不能証明有交付金錢
      之事實。至於被告另提出兩造會算單影本1紙，認原告已
      自承系爭借款為170萬元且原告簽名其上，惟此為原告所
      否認，而該會算單係私文書，其真正與否，自應由被告舉
      證證明之，況被告提出者係影本，已難證明其為真正。原
      告不否認有收受100萬元之借款，惟否認另有收受70萬元
      ，而被告就該70萬元借款部分，並未能提出積極事証証明
      有交付之事實，則被告辯以系爭抵押權擔保之債權為170
      萬元，自不足取。」為由，認為被上訴人就上訴人否認之
      70萬元部分，不能舉證證明確有交付予上訴人，故兩造間
      之借貸金額僅有100萬元。前訴判決以被上訴人不能證明
      另有交付70萬元予上訴人，故兩造間就該70萬元部分並不
      成立借貸關係，其所為判斷，並無違背法令之處，上訴人
      於本件訴訟亦未提出新訴訟資料足以推翻前訴判決之判斷
      ，故本院及兩造自應受其判斷之拘束。惟前訴判決既然認
      定上訴人自被上訴人處分別受領借款為85年5月20日206,0
      00元、85年5月31日40萬元、85年6月6日20萬元、85年11
      月5日20萬元（參見前訴判決兩造不爭執事項(一)所示），
      其合計金額應為1,006,000元，前訴判決認為兩造借貸金
      額僅100萬元，但就該6,000元部分何以不計入借款之內，
      並未說明其理由（如兩造另有約定或以85年6月6日丙○○
      簽立之100萬元借據為其依據等），故該部分之判斷，有
      判決不備理由之違背法令情形，本院可不受其拘束。至於
      前述206,000元其中之6,000元部分，上訴人於本件訴訟主
      張該6,000元是塗銷前次抵押權應給被上訴人之費用，但
      為被上訴人所否認（以上參見原審96年5月17日協議筆錄
      ），而上訴人就該主張之事實，並未舉證以實其說，故本
      院認為兩造間之借貸金額應為1,006,000元。
    3.利息及利率約定的部分：前訴判決以「兩造間就系爭借款
      有約定利息等情，為兩所不爭執，但究約定之利率為何，
      自應由原告（指丙○○）已自承交付予被告（指乙○○○
      ）之利息來推論。查原告起訴狀所附清償借款明細表編號
      2金額為48,000元部分，兩造均認係借款之利息，且此為
      原告將被告所持有原告所簽發發票日為86年2月28日，面
      額40萬元之支票1紙，以其所簽發發票日為86年6月30日，
      同面額之支票1紙換回，但因相差四個月則支付現金48,00
      0元利息；……，其利率均為年息36%；再參酌92年12月28
      日張慶達律師事務所函莊欽安之說明欄記載：茲據當事人
      丙○○來所委稱：本人因急需資金週轉，莊欽安知悉上情
      ，自82年起即以利率每萬元收取300元計息之方式借付100
      萬元予本人，上開借款迄84年、85年間已清償本金利息完
      竣，嗣於85年間莊某又知悉本人急欠金錢，又陸續借給本
      人100萬元…等語，足徵兩造間多次借款皆有計付利息，
      其利率亦為年息36%。又查兩造間於81年、84年間即有借
      貸往來，分別由原告向被告借款100萬元、及130萬元，原
      告為擔保該等債務之履行，均以系爭不動產設定抵押權，
      嗣因清償而塗銷一節，亦為兩造所不爭執（參見另台灣高
      等法院台中分院94年度上易字第107號卷第178頁）。足見
      兩造間就借款確有約定給付利息，且衡諸常情，民間借款
      給付利息，要屬常態。是系爭借貸兩造間利息約定仍依舊
      例即年息36%，則原告主張系爭借款100萬元，兩造間並無
      約定利息等語，自難採信。」為由，認為兩造就系爭金錢
      借貸，係有約定利息，且利率為年息36%，其認事用法並
      無違背法令之處，上訴人於本件訴訟亦未提出新訴訟資料
      足以推翻前訴判決之判斷，故本院及兩造自應受其判斷之
      拘束。至於前訴判決認定「兩造間系爭借款本金為100萬
      元，而原告（指丙○○）已清償本金45萬元，則尚餘本金
      55萬元；另原告已給付被告1,107,000元，扣除清償本金
      部分，即原告支付被告利息已達657,000元。查前開45萬
      元本金係於87年12月31日始兌現清償完竣，故餘款55萬元
      之利息應自88年1月1日起算，按約定利率，超過週年百分
      之二十者，債權人對於超過部分之利息，無請求權，民法
      第205條定有明文。且被告亦同意依年息20%計付，則計算
      至93年12月31日止，利息為66萬元，上開原告已給付之
      657,000元，再依民法第323條規定，優先抵充利息後，則
      尚有本金55萬元及利息3,000元未清償。」乙節，其中關
      於上訴人於87年12月31日前已清償本金45萬元部分，被上
      訴人於本件訴訟主張清償本金者只有87年12月31日之客票
      15萬元；上訴人則主張於還款過程中沒有約定是還本金或
      利息，該判決認為還本金45萬元，是法官的裁量等語（以
      上參見本院96年10月29日言詞辯論筆錄）。而本院參諸兩
      造各自陳述之借還款過程及卷內所附票據、借據等資料，
      實無法確切認定兩造就何筆還款係約明先還本金，前訴判
      決認為上訴人於87年12月31日前已清償本金45萬元，復未
      說明其理由或依據，故該部分之判斷，有判決不備理由之
      違背法令情形，本院可不受其拘束。而約定利率逾週年百
      分之十二者，經一年後，債務人得隨時清償原本；但須於
      一個月前預告債權人；民法第204條第1項固定有明文。惟
      兩造間就上訴人所還款項，既無約定抵充順序，上訴人亦
      未證明其有於清償前一個月預告債權人表明要清償原本；
      則上訴人所還款項，即應依民法第323條規定，先抵充利
      息，再抵充原本。
二、按利息不得滾入原本再生利息。但當事人以書面約定，利息
    遲付逾一年後，經催告而不償還時，債權人得將遲付之利息
    滾入原本者，依其約定。前項規定，如商業上另有習慣者，
    不適用之。民法第207條定有明文。故將遲付之利息滾入原
    本再生利息，須經當事人以書面約定，始得為之。本件被上
    訴人主張上訴人於86年3月31日同意將未付之利息30萬元依
    簡易交付方式轉為本金乙節，於前訴判決業經認為並無該30
    萬元借款存在，已如前述；上訴人於本件訴訟，亦否認兩造
    間有將未付之利息30萬元依簡易交付方式轉為本金之協議，
    並抗辯此有違複利禁止原則。被上訴人復未能提出兩造間有
    此約定之書面，則被上訴人該項主張，應無可採，附為說明
    。
三、次按民法第205條規定：「約定利率，超過週年百分之二十
    者，債權人對於超過部分之利息，無請求權。」而其立法理
    由謂：「謹按本法為防止資產階級之重利盤剝起見，特設最
    高利率之限制。凡約定利率超過週年百分之二十者，其超過
    部分之利息無效，債權人僅就週年百分之二十之限度，有請
    求權，所以保護經濟弱者之債務人也。」又最高法院29年上
    字第1306號判例謂：「約定利率超過週年百分之二十者，民
    法第二百零五條既僅規定債權人對於超過部分之利息無請求
    權，則債務人就超過部分之利息任意給付，經債權人受領時
    ，自不得謂係不當得利請求返還。」準此可知，最高利率之
    限制，係為保護屬經濟弱者之債務人免被債權人重利盤剝，
    而此雖為強行規定，但如有違反，非謂原本之債無效，僅超
    過最高利率部分為自然債權，債權人無請求權而已。故被上
    訴人對於兩造間約定利率超過20%部分，無請求權；且被上
    訴人於前訴審理中，亦已同意依年息20%計算；則被上訴人
    請求上訴人給付遲延利息時，其利率自應仍以年息20%為計
    算。
四、末按「利息、紅利、租金、贍養費、退職金及其他一年或不
    及一年之定期給付債權，其各期給付請求權，因五年間不行
    使而消滅。」民法第126 條定有明文；上訴人於本院並已為
    時效之抗辯。準此，被上訴人得請求之利息債權時效為五年
    ；亦即被上訴人僅得請求起訴（即95年12月6日）前五年，
    按年息20%計算之利息，依此計算，被上訴人得請求之利息
    計為1,006,000元（計算方式：1,006,000×20%×5＝1,006,
    000）。又兩造間之借貸金額為1,006,000元，被上訴人得請
    求之利息計為1,006,000元，而上訴人迄今為止，共償還1,6
    60,000元，已如前述。則依民法第323條規定之抵充順序，
    上訴人已清償之1,660,000元，應先抵充利息1,006,000元，
    餘額654,000元再抵充原本；據此計算結果，上訴人截至被
    上訴人於95年12月6日提起本件訴訟止，尚欠被上訴人本金
    352,000元（計算式：1,006,000元－654,000＝352,000）及
    自95年12月7日起按年息20%計算之遲延利息。
五、綜上所述，被上訴人乙○○○依消費借貸關係，請求上訴人
    丙○○給付352,000元及自95年12月7日起，按週年利率20％
    計算之遲延利息，為有理由，應予准許；其餘逾此部分之請
    求，為無理由，應予駁回。其執行之聲請，亦失所依據，應
    併予駁回。原審就超過上開應准許部分，為上訴人丙○○敗
    訴之判決，並為假執行之宣告，自有未洽。上訴人丙○○上
    訴意旨就此部分指摘原判決不當，求予廢棄改判，為有理由
    。乙○○○並附帶上訴，請求附帶被上訴人丙○○應再給付
    1,413,315元及自95年12月2日起至清償日止，按年息20％計
    算之利息，亦無理由，應予駁回。至於上開應准許部分，原
    審判命上訴人丙○○給付，並依兩造陳明，分別酌定擔保金
    額為准免假執行之宣告，核無違誤，上訴人丙○○上訴意旨
    ，就此部分，仍執陳詞，指摘原判決不當，求予廢棄，為無
    理由，應駁回其上訴。
乙、反訴部分
壹、兩造之聲明：
一、丙○○上訴部分：
    上訴聲明：求為判決：
  1.原判決廢棄。
  2.被上訴人乙○○○應給付上訴人丙○○510,256元及自反訴
    狀繕本送達被上訴人乙○○○之日起迄清償日止，按年息百
    分之五計算之利息。
  3.被上訴人乙○○○應返還上訴人丙○○如原審判決附表二所
    示之字據。
  4.第一、二審反訴之訴訟費用由被上訴人乙○○○負擔。
  5.本件請依職權宣告假執行。
二、阮莊素文之答辯聲明：
  1.反訴之上訴駁回。
  2.反訴之上訴訴訟費用由上訴人丙○○負擔。
貳、兩造爭執要旨：
一、反訴上訴人丙○○主張：迄93年11月7日擔保債權確定日期
    止，反訴上訴人尚有本金36,064元及利息3,152元，合計39,
    216元未清償，又自93年11月7日至反訴上訴人於95年10月23
    日提存止，計1年11個月又15天，以法定利率5%計算，則本
    金36,064元之利息3,528元（計算式：1,803元+ll×150元/
    月+15×5元/日=3,528元）。是以至95年10月23日止，反訴
    上訴人尚欠反訴被上訴人本息42,744元（即39,216元+3,528
    元）。而因反訴上訴人於95年10月23日提存553,000元，故
    反訴被上訴人已溢領510,256元（計算式：553,000-42,744=
    510,256），反訴上訴人爰依不當得利法律關係，請求返還
    上述金額。又本件債之關係全部消滅，反訴被上訴人無權占
    有如原審判決附表二所示之票據及借據，反訴上訴人自得依
    民法第308條及第767條規定，請求反訴被上訴人返還等語。
二、反訴被上訴人乙○○○抗辯：反訴上訴人尚欠反訴被上訴人
    2,836,166元未還，故反訴被上訴人並無自反訴上訴人溢領
    510,256元之情事。又兩造會算後已將舊票據返還予反訴上
    訴人，反訴上訴人再簽發新票據交付予反訴被上訴人。原審
    判決附表二編號1、2、3、4、8票據及編號7之票號0000000
    、0000000支票已不在反訴被上訴人持有中，其餘則尚在反
    訴被上訴人等語。
參、得心證之理由：
一、兩造間之系爭金錢借貸，截至反訴被上訴人於95年12月6日
    提起本件訴訟止，反訴上訴人尚欠反訴被上訴人本金352,00
    0元及自95年12月7日起按年息20%計算之遲延利息，尚未清
    償，已如前述。從而反訴上訴人主張反訴被上訴人已溢領51
    0,256元，顯屬無據。
二、按債之全部消滅者，債務人得請求返還或塗銷負債之字據，
    其僅一部消滅或負債字據上載有債權人他項權利者，債務人
    得請求將消滅事由，記入字據；民法第308條第1項定有明文
    。準此可知，債務人須於債之全部消滅時，始得請求返還負
    債之字據。如債務僅一部消滅時，債務人則僅得請求將消滅
    事由記入負債之字據，尚不得請求返還負債之字據。茲查：
    原審判決附表二所示之支票、本票及借據等，乃反訴上訴人
    於兩造為系爭金錢借貸期間交付予反訴被上訴人收執，或係
    作為還款之用（如支票，但未兌現），或為借款及利息之擔
    保（如本票），或為借款之證明（如借據）等，性質上均屬
    反訴上訴人欠負系爭借款債務之相關字據。而反訴上訴人既
    未全部清償系爭借款債務，依前開規定，其自無從請求反訴
    被上訴人返還該等字據。
三、綜上所述，反訴上訴人請求(1)反訴被上訴人應給付反訴上訴
    人510,256元，及自反訴狀繕本送達反訴被上訴人之翌日（
    即96年1月10日）起至清償日止按週年利率百分之五計算之
    利息；(2)反訴被上訴人應返還反訴上訴人如原審判決附表二
    所示之字據，為無理由，應予駁回；其假執行之聲請，亦失
    所依據，應併予駁回。反訴上訴人丙○○上訴意旨，就此部
    分，仍執陳詞，指摘原判決不當，求予廢棄，為無理由，應
    駁回其上訴。
丙、本件事證已臻明確，兩造其餘陳述與舉證，經審酌後，認於
    判決結果不生影響，無予逐一審究論述之必要，附此敘明。
丁、據上論結，本訴部分，丙○○之上訴為一部有理由，一部無
    理由；乙○○○之附帶上訴，為無理由。反訴部分，丙○○
    之上訴為無理由，依民事訴訟法第450條、第449條第1項、
    第79條、第78條，判決如主文。
中    華    民    國    97    年    9     月    23    日
                  民事第二庭    審判長法  官  邱森樟
                                      法  官  蔡秉宸
                                      法  官  翁芳靜
以上正本係照原本作成。
兩造均得上訴。
如對本判決上訴，須於收受判決送達後二十日內向本院提出上訴
書狀，其未表明上訴理由者，應於提出上訴後二十日內向本院提
出上訴理由書（須按他造人數附具繕本）。
上訴時應提出委任律師為訴訟代理人之委任狀。具有民事訴訟法
第四百六十六條之一第一項但書或第二項之情形為訴訟代理人者
，另應附具律師及格證書及釋明委任人與受任人有該條項所定關
係之釋明文書影本。
                                      書記官  陳桂芬
中    華    民    國    97    年    9     月    24    日
                                                      Ａ


司法院資訊處製作；財團法人民間司法改革基金會備份。
